【裁判字號】    97,消債更,897
【裁判日期】    971203
【裁判案由】    更生事件
【裁判全文】
臺灣臺南地方法院民事裁定           97年度消債更字第897號
聲 請 人
即債務人  乙○○
上列當事人因消費者債務清理事件聲請更生，本院裁定如下：
    主  文
聲請駁回。
聲請費用新臺幣壹仟元由聲請人負擔。
    理  由
一、本件聲請意旨略以：聲請人即債務人乙○○現任職永豐電子
    遊藝場，每月薪津約新臺幣（下同）33,000元，除此薪津收
    入外，僅有汽車1輛，然累積債務總金額已達1,199,986元，
    前曾依照中華民國銀行公會會員辦理消費金融案件無擔保債
    務協商機制，與債權人台新銀行等6 家銀行成立協商，每月
    應還款金額為15,140元，惟(一)之前從事超商營業活動，3 間
    門市皆為24小時營業，且僱用3班員工。3間營業額累計仍低
    於20萬元，且均為虧損狀態，為維持正常營運及協商繳款，
    向民間及親友借貸努力維持至97年4 月，無其他親友可借貸
    幫忙，故才未繼續協商繳款。(二)與前妻熊麗玲離婚（民國95
    年8 月28日）支付高額贍養費，此款項不能納入協商，為維
    持協商並兼顧贍養費支出，仍靠民間借貸維持。(三)現任妻子
    甲○○因泌乳激素瘤，於97年2 月24日開刀，要支付醫藥費
    ，故共同維持生活支出的費用增加，才於97年4 月確定無法
    繼續繳交協商。(四)因女兒蔡品妏只有一歲，太太生產前無工
    作，且生育後如要請褓姆，需付褓姆費。故妻子無法工作在
    家照顧，全家開銷全靠債務人維持，不得已才毀諾，有不可
    歸責於己致履行協商條件顯有重大困難之事由，符合消費者
    債務清理條例第3條、第151條第5 項但書之規定，爰依上開
    規定，提出財產及收入狀況說明書、債權人清冊、債務人清
    冊，聲請更生等語。
二、按債務人與金融機構協商成立者，不得聲請更生或清算，但
    因不可歸責於己之事由，致履行顯有重大困難者，不在此限
    ；本條例施行前，債務人依金融主管機關協調成立之中華民
    國銀行公會會員辦理消費金融案件無擔保債務協商機制與金
    融機構成立之協商，準用前項之規定，消費者債務清理條例
    第151 條第5項、第6項分別定有明文。又聲請更生或清算不
    合程式或不備其他要件者，法院應以裁定駁回之，但其情形
    可以補正者，法院應定期間先命補正，復為同條例第8 條所
    明定。衡諸債之關係，係以當事人間之信賴關係為基礎，為
    社會經濟組織之重要支柱，故當事人於以法律行為追求自己
    之利益之際，亦應顧及對方之利益，並考量債權債務在社會
    上之作用，本於誠實及信用之原則，行使債權及履行債務。
    是對於已陷入經濟上困境之消費者，若任其於惡性循環之債
    務窘境中生存，將衍生嚴重之社會問題，難以維持安定之社
    會經濟秩序，故為兼顧債權人、債務人雙方之利益，對陷於
    經濟上困境之消費者，乃允其於消費者債務清理條例施行後
    ，得選擇以重建型之更生程序或清算型之清算程序清理其債
    務，藉以妥適調整債務人與債權人及其他利害關係人間之權
    利義務關係，保障債權人獲得公平受償，並謀求消費者經濟
    生活之重建復甦機會。惟對於已與金融機構協商成立，或於
    本條例施行前，已依金融主管機關協調成立之中華民國銀行
    公會會員辦理消費金融案件無擔保債務協商機制與金融機構
    成立協商之債務人，若非因不可歸責於己之事由，致履行顯
    有重大困難，自有違債權契約為誠信契約之本旨，故依消費
    者債務清理條例第151條第6項準用同條第5 項前段之規定，
    不得聲請更生或清算，應駁回其更生之聲請，始能避免肇致
    道德危險。
三、經查：
（一）債務人於本件更生聲請前，已先於95年9 月29日依金融主
      管機關協調成立之中華民國銀行公會會員辦理消費金融案
      件無擔保債務協商機制與台新銀行等金融機構成立協商，
      自95年10月份起，分80期，利率6.88% ，每月15,140元分
      期償還等情，有債權人台新銀行97年9 月18日台新債協97
      法字第10382 號函所附之協議書及無擔保債務還款計畫書
      在卷可憑，堪信為真實。
（二）債務人雖主張其現每月薪津33,000元，惟(一)債務人之前從
      事超商營業活動，3 間門市均為虧損狀態，為維持正常營
      運及協商繳款，向民間及親友借貸努力維持至97年4 月，
      無其他親友可借貸幫忙，故才未繼續協商繳款。(二)與前妻
      熊麗玲離婚（95.08.28）支付高額贍養費，此款項不能納
      入協商，為維持協商並兼顧贍養費支出，仍靠民間借貸維
      持。(三)現任妻子甲○○因泌乳激素瘤，於97年2 月24日開
      刀，要支付醫藥費，故共同維持生活支出的費用增加，才
      於97年4 月確定無法繼續繳交協商。(四)女兒蔡品妏只有一
      歲，太太生產前無工作，且生育後如要請褓姆，需付褓姆
      費。故妻子無法工作在家照顧，全家開銷全靠債務人維持
      ，不得已才毀諾，有不可歸責於己致履行協商條件顯有重
      大困難之事由云云，惟查：
    1.債務人於財產及收入狀況說明書內載明其於更生聲請前兩
      年內（即95年7月至96年9月）從事日銀商行、日盈商行及
      日營商行之營業活動，因均呈虧損狀態，故無所得，雖提
      出財政部臺灣省南區國稅局95、96年度綜合所得稅各類所
      得資料清單為憑，然經本院依職權調取債務人最近3 年之
      財產所得資料核閱結果，債務人於94年度有營利所得總額
      76,933元、95年度營利所得總額92,976元、96年度查無所
      得資料，此有稅務電子閘門財產所得調件明細表附卷可參
      。由此可見，債務人94、95年度仍有營業所得，非如債務
      人所陳均無所得，況且，經比對債務人所陳報營業所得之
      內容與前述書面資料可知，前述稅務電子閘門財產所得調
      件明細表所載資料因源自稅務機關，須仰賴債務人長期誠
      實申報始能正確反應其財產所得狀況，故亦僅具參考性質
      ，況現民間多項營利所得未申報稅捐，或其他勞力收入亦
      常因雇主並未開具扣繳憑單而不須申報所得，故徒憑上開
      稅務資料不足作為債務人每月實際收入多寡之認定，仍須
      賴債務人誠實陳報其財產收入情形以為判斷。
    2.其次，債務人自陳於95年9 月間協商成立後，持續按月固
      定繳納協商款15,140元，直至97年5 月間始毀諾未再繳款
      等情，則倘債務人陳報其經營超商期間均呈虧損無收入，
      收入數額0 元確與事實相符，何以協商後自95年10月至96
      年9 月可正常繳款12期，況且，債務人於協商前，勢必係
      衡酌自身收入狀況及每月須酌留之基本生活費用後，始與
      債權人達成協商，倘其陳報之上述收入數額為真，其每月
      均營業虧損，無營利收入，則已無法支付每月協商金額15
      ,140 元及每月必要生活費用，又豈有可能於95年9月間與
      各債權人達成「每月繳款15,140元」之協商內容，且自95
      年10月至96年9月可正常繳款12期。
    3.再者，債務人主張其與前妻熊麗玲於95年8 月28日離婚，
      每月須支付贍養費1 萬元等語，並提出離婚協議書為證，
      惟債務人並未提出每月實際支付1 萬元贍養費予熊麗玲之
      相關證明文件（如匯款證明等），則債務人每月是否有支
      出1萬元贍養費，已屬可疑。何況，債務人於95年5月29日
      與無擔保債權銀行達成協商前即已協議離婚，則其與債權
      銀行達成協商時勢必已考量其本身收入、支出狀況以決定
      還款之金額是否其所能負擔，是債務人主張其每月須支出
      1 萬元贍養費，增加支出致毀諾，有不可歸責於己致履行
      協商條件顯有重大困難之事由，要難採信。
    4.又債務人稱為維持超商正常營運及協商繳款並兼顧贍養費
      支出，向民間及親友借貸幫忙，大多為現金借款，另有一
      筆借款金額龐大，於96年12月27日由蔡慧蓉帳戶轉入50萬
      元等語，然查：債務人就現金借款部分並未提出借據或收
      受借款等相關證明文件以實其說，尚難採憑。而債務人雖
      於96年12月27日向蔡慧蓉借款50萬元，惟衡諸日銀商行、
      日盈商行及日營商行分別業於96年6 月11日、96年10月31
      日及96年10月申請註銷在案及辦理歇業，有財政部臺灣省
      南區國稅局佳里稽徵所97年9 月11日南區國稅佳里三字第
      0970015690號函、財政部臺灣省南區國稅局臺南縣分局97
      年9 月18日南區國稅南縣三字第0970026225號函在卷可佐
      ，足徵該筆借款之用途並非為維持上開3 間商行之正常營
      運；又參以債務人96年12月27日收受50萬元借款後，僅履
      行2期協商債務，金額共30,280元（按：97年1月、2 月正
      常繳款；97年3月、4月經銀行核可延期繳款；5 月起毀諾
      ），縱使債務人每月須支出贍養費1 萬元為真實，以借款
      金額50萬元核算，債務人應無理由突於97年5 月毀諾，不
      依協商條件履行債務。基上所陳，債務人向民間及親友借
      貸乃為維持超商正常營運及協商繳款並兼顧贍養費支出等
      情，亦難採信。
    5.另債務人主張現任妻子甲○○因泌乳激素瘤，於97年2 月
      24日開刀，要支付醫藥費，故共同維持生活支出的費用增
      加，才無法繼續繳交協商；女兒蔡品妏只有一歲，太太生
      產前無工作，且生育後如要請褓姆，需付褓姆費，故妻子
      無法工作在家照顧，全家開銷全靠債務人維持，不得已才
      毀諾等語，惟債務人並未提出醫藥費、褓姆費及生活支出
      費用增加之具體文件資料以資佐證，且債務人於聲請前2
      年內必要支出項目並無「醫療費」及「褓姆費」，故其主
      張應不足採憑。
    6.況且，本件債務人於95年9 月協商成立後，於96年度尚支
      出「三商美邦人壽保險股份有限公司」保險費約38,388元
      ；另債務人亦按月繳納汽車貸款16,211元，此分別有債務
      人提出之「三商美邦人壽保險股份有限公司」保險費繳納
      證明書、97年9月2日郵政劃撥儲金存款收據各1 紙附卷可
      參。倘債務人於協商成立後，確有支出大於收入以致無力
      清償情事，焉有剩餘資金如期續繳三商美邦人壽保險公司
      之保費及汽車貸款，是債務人陳稱其無力清償協商金額云
      云，難認屬實。
    7.更且，參酌台新銀行97年9月18日台新債協97法字第10382
      號函說明三、（二）所載：「債務人於協商期間還款俱屬
      正常，直至97年3 月向本行表示已再婚，惟配偶罹病，故
      需申請暫緩同年3、4月繳款。經本行同意後，渠竟於5 月
      14日下午12：04，以行動電話0000000000向本行表示已繳
      款予律師事務所，欲參加更生不願再續為繳款。本行另於
      6月3日下午05：19指派專人向其表示爭取變更方案減低其
      負擔，詎料其竟向本行專員表示: 『自己吃得好住得好也
      不會搬家，就是不想還錢，銀行也不會抓我去關等云云。
      』後言有問題找他的律師復即掛電。」之紀錄，益徵債務
      人係屬惡意毀諾。
    8.末者，債務清償方案既係經當事人於本條例施行前行使選
      擇權所合意成立之債權契約，債務人自應受該成立之契約
      所拘束，如認該協商成立之清償方案其後有不適當履行之
      情形，仍應誠實面對債務，再循本條例所定之協商機制，
      誠意向債權人協商謀求更合理之清償方案，而非輕率毀諾
      ，逕為聲請更生清理程序。查聲請人既於本條例施行前與
      債權人銀行等銀行成立協商，每月償還15,140元，如事後
      有履行不便之情形，認清償方案應予適當調整，非不可經
      由本條例所規定之協商程序，再與債權人重新協商，訂定
      適當可行之清償方案，且依97年5月中華民國銀行公會決
      議，金融機構就曾經參加95年度債務協商毀諾客戶提供「
      個別協商一致性方案」及對有繳款困難之債務協商持續履
      約客戶提供「變更債務協商協議書方案」，債務人自當循
      此途徑以求解決，方符合本條例兼顧保障債權人公平受償
      及重建復甦債務人經濟生活之立法目的，是以，聲請人率
      予毀諾，逕為聲請本件更生，亦有不當。
四、綜上所述，債務人於消費者債務清理條例施行前，既已與金
    融機構之債權人依金融主管機關協調成立之中華民國銀行公
    會會員辦理消費金融案件無擔保債務協商機制成立協商，且
    又無因不可歸責於己致履行顯有重大困難之事由，則其聲請
    更生，顯然違背消費者債務清理條例第151條第6項準用同條
    第5 項前段之規定，且上開欠缺又屬無從補正，從而，依上
    開說明，應予駁回其更生之聲請，爰裁定如主文。
中    華    民    國    97    年    12    月     3    日
                  民事第三庭    法  官  黃聖涵
上為正本係照原本作成
如對本裁定抗告須於裁定送達後10日內向本院提出抗告狀，並應
繳納抗告費新台幣1,000元整。
中    華    民    國    97    年    12    月     3    日
                                書記官  朱小萍


司法院資訊處製作；財團法人民間司法改革基金會備份。
